臺灣高雄地方法院民事裁定　　　　　 100年度消債抗字第73號
　　抗　告　人　臺灣土地銀行股份有限公司
　　法定代理人　蘇樂明
　　代　理　人　蔡麗靜
　　相　對　人　呂吳秀丹
上列抗告人因相對人呂吳秀丹依消費者債務清理程序聲請免責事
件，不服民國100 年4 月22日本院100 年度消債聲字第138 號准
相對人免責之裁定，提起抗告，本院裁定如下：
    主  文
抗告駁回。
抗告費用新臺幣壹仟元由抗告人負擔。
    理  由
一、按法院為終止或終結清算程序之裁定確定後，除別有規定外
    ，應以裁定免除債務人之債務。又法院裁定開始清算程序後
    ，債務人有薪資、執行業務所得或其他固定收入，而普通債
    權人之分配總額低於債務人聲請清算前二年間，可處分所得
    扣除自己及依法應受其扶養者所必要生活費用之數額者，法
    院應為不免責之裁定，但債務人證明經普通債權人全體同意
    者，不在此限。另債務人有下列各款情形之一者，法院應為
    不免責之裁定，但債務人證明經普通債權人全體同意者，不
    在此限：(一)於七年內曾依破產法或本條例規定受免責；(二)隱
    匿、毀損應屬清算財團之財產，或為其他不利於債權人之處
    分；(三)捏造債務或承認不真實之債務；(四)因浪費、賭博或其
    他投機行為，致財產顯然減少或負擔過重之債務，而生開始
    清算之原因；(五)於清算聲請前一年內，已有清算之原因，而
    隱瞞其事實，使他人與之為交易致生損害；(六)明知已有清算
    原因之事實，非基於本人之義務，而以特別利於債權人中之
    一人或數人為目的，提供擔保或消滅債務；(七)隱匿、毀棄、
    偽造或變造帳簿或其他會計文件之全部或一部，致其財產之
    狀況不真確；(八)故意於財產及收入狀況說明書為不實之記載
    ，或有其他故意違反本條例所定義務之行為。債務人有前條
    各款事由，情節輕微，法院審酌普通債權人全體受償情形及
    其他一切情狀，認為適當者，得為免責之裁定。消費者債務
    清理條例第132 條至第135 條分別定有明文。而消費者債務
    清理條例之制定，在使負債務之消費者得依本條例所定程序
    清理其債務，以調整其與債權人及其他利害關係人之權利義
    務關係，保障債權人之公平受償，並謀求消費者經濟生活之
    更生及社會經濟之健全發展。再債務人申請清算之目的，在
    於獲得債務之免責，為使債務人依清算程序清理債務之結果
    ，其經濟生活得以復甦，保障其生存權，於消費者債務清理
    條例第132 條明定法院為終止（按無論是同時終止或異時終
    止均與之）或終結清算程序之裁定確定後，不論清算債權人
    是否依清算程序曾受清償，除有該條例第133 條、第134 條
    所定之情形外，法院應裁定免除債務人債務。
二、抗告意旨略以：(一)原裁定准許相對人免責，對抗告人有欠公
    允。蓋相對人先前既曾於本院民國98年度司執消債更字第
    453 號提出更生方案，表示願按月清償新臺幣（下同）
    4,320 元，足認相對人仍有償債能力。相對人之薪資收入為
    每月17,280元，並按月領有殘障津貼3,000 元，共20,280元
    ，而相對人表示受其扶養之子女呂孟芯，於97年10月7 日前
    置協商時已19歲，迄今已滿20歲，不屬於有受扶養必要之人
    ，且相對人之配偶有無共同分攤子女扶養費用，相對人亦無
    說明。又相對人每月支出12,000元租用其長女名下之不動產
    ，亦有違常理，相對人實應盡其最大能力、誠意，提出清償
    額度及方法。(二)按依內政部公佈之100 年度高雄市最低生活
    費為每人每月10,033元，則相對人扣除該最低生活費後應仍
    有還款之能力，卻未對收入與支出狀況為合理解釋。且相對
    人只要償還債務達消費者債務清理條例第142 條所定之額度
    ，仍可聲請免責，不應僅因相對人短期內無法清償債務，即
    為免責之裁定。爰請求廢棄原裁定云云。
三、經查：
  (一)相對人前於97年11月13日向本院聲請更生程序，經本院於98
    年4 月28日以98年度消債更字第131 號裁定開始更生，嗣因
    相對人所提更生方案未獲債權人可決，對債權人亦欠公允，
    不能逕以裁定認可更生方案，經本院於99年3 月2 日以99年
    度消債清字第38號裁定開始清算，又因清算財團之財產不敷
    清償財團費用及財團債務，經本院於99年8 月3 日以99年度
    司執消債清字第56號裁定終止清算程序，本件相對人之全體
    普通債權人未獲任何分配，即分配總額為0 元，有各該案卷
    及裁判書在卷可憑，應堪認定。
  (二)次按法院裁定開始更生程序後，債務人免責前，法院裁定開
    始清算程序，其已進行之更生程序，適於清算程序者，作為
    清算程序之一部；其更生聲請視為清算聲請，為同條例第78
    條第1 項所明文。由其文義可知，在更生程序中依裁定開始
    清算程序之情形，清算程序之始點，得提前至聲請更生時。
    是本件依消費者債務清理條例第133 條計算相對人聲請清算
    前二年間，可處分所得扣除自己及依法應受其扶養者所必要
    生活費用之數額，自應以其更生聲請之時，即97年11月13日
    為準。經查，相對人自91年起即符合中低收入戶身心障礙者
    生活補助資格，每月領取3,000 元生活補助費，有高雄市政
    府社會局100 年7 月22日高市社局救助字第1000059740號函
    在卷可憑（抗字卷第40頁），另自95年11月起至97年10月為
    止，於高雄市三民區東光國民小學擔任廚工，所領薪資（含
    年終獎金，但寒暑假、因傷病休假均無薪）扣除依本院另案
    扣押之薪資及健保、勞保費用後，合計實領19個月共
    179,563 元，亦有高雄市三民區東光國民小學100 年8 月23
    日高市東光學字第1000002644號函檢附相對人95年1 月至
    100 年6 月薪資表在卷可按（抗字卷第45-51 頁），換算相
    對人之平均有薪月收入為12450 元（計算式：179563÷19＝
    9450；9450+3000 ＝12450 〈小數點以下四捨五入〉），若
    無薪時，則僅領有生活補助費3000元，則抗告人據相對人於
    更生程序中所陳收入狀況，指稱相對人每月收入17,280元，
    並按月領有殘障津貼3,000 元，共20,280元云云，顯然高估
    甚多而與事實不符，不足以作為計算之基礎，而應以本院調
    查之上開結果為準。依此推算，可知相對人至97年11月13日
    聲請更生時為止之前2 年期間內之可處分所得共251,563 元
    （計算式：179563＋3000×24＝251563）。
  (三)再相對人呂吳秀丹自聲請更生以來所陳與其夫呂清楷共同生
    活之每月或每年必要費用計有：
    1.向長女呂怡承租現住之高雄市○○區○○路302 號9樓
      之1 房屋，以租金代繳該屋之房貸，每月12,000元；
    2.每年繳交同上房屋之房屋稅5,328 元、國宅基地租金
      6,876 元、管理費每年3,600 元；
    3.伙食費每月3,000 元至4,000 元，每年48,000元，或每月
      8000元；
    4.米、油、鹽、醬、味醋等食材支出每年3000元；
    5.水費、電費、瓦斯費與電話費合計每月2,500 元或2,700
      元；
    6.每月勞保費207 元、三女呂孟芯健保費每月250 元；
    7.工作單位團體投保之意外險保險費，每人每年600 元，全
      家3 人每年1,800元；
    8.現非自用之車牌號碼BE-6536 號小客車之燃料稅，每年
      4,800元；
    9.汽機車車齡已超過15年，故障率高，每2 月大修，每次
      1,000元，每年6,000元；
    10.機車維護、加油、保養，每月2,000元；每月500 元、1,
      000 至1,500 元或2,000 元不等；
    11.洗髮精、洗衣粉、沐浴乳、洗碗精、清潔劑、牙膏、毛巾
      、拖鞋、鞋子、襪子、內衣褲等日用品支出，每年4,500
      元；
    12.家庭雜費
      (1)紅白帖、交際費（每月約3,200 元或每年約6,000 元）
        、次女健保費（每月1,000 元），每月3,000 或5,000
        元。
      (2)早晚清香、初一、十五敬果每月500 元（換算每年約
        6,000元）。
      (3)打齋、法會費用每月1,000元。
    13.家中修繕費：浴室、廚房、水龍頭、熱水器、瓦斯爐、廁
      所沖水故障之水電修繕每年3,000元。
    14.相對人呂吳秀丹患有嚴重重聽、退化性關節炎，每週1 次
      至岡山潘老師處保養、刮痧、推拿及往返車資費，每年
      6,000 元。
    15.配老花眼鏡1,500元。
    16.相對人配偶呂清楷患有中度視障，視力不佳常跌倒及摔破
      碗、碟、杯子及摔傷藥膏支出每年2,400元。
    17.三女呂孟芯之扶養費，每月4,000 元或7,000 至8,000 元
      不等。
  (四)然，
    1.上開編號1.、2.之費用部分，經查相對人之長女呂怡自
      95年至97年為止申報之總所得為1,521,805 元，有其稅務
      電子閘門財產所得調卷明細表在卷可憑（抗告卷第66-68
      頁，其97年度總所得為531,109 元、96年度總所得為
      522,442 元、95年度總所得為468,254 元），其名下有上
      開相對人現住之高雄市○○區○○路302 號9 樓之1 房屋
      1 棟及汽車1 部（92年出廠），其戶籍亦設於同上地址，
      則以呂怡上開之資力情況，以及其使用上開房屋之情形
      ，由其負擔每月12,000元之房屋貸款，以及每年應繳交之
      房屋稅5,328 元、國宅基地租金6,876 元、管理費每年
      3,600 元，應無無困難，亦非不合理，而欠缺非由相對人
      代繳不可之必要性，是相對人此部份所列之支出，應非必
      要生活費用。
    2.上段編號6.所列之每月勞保費207 元、代三女呂孟芯健保
      費每月250 元部分，經核對卷附相對人薪資明細（消債更
      字卷第16、17頁）與高雄市三民區東光國民小學100 年8
      月23日高市東光學字第1000002644號函所附薪資表（抗字
      卷第45-51 頁）後，確認此部份支出業經本院於計算債務
      人聲請更生前2 年間可處分所得時予以扣除，爰不重複認
      列。
    3.上段編號7.所列工作單位團體投保之意外險保險費，每人
      每年600 元，全家3 人每年1,800 元部分，業經相對人於
      聲請更生時自陳，係由長女代繳（消債更字卷第40頁），
      亦難認此部分支出屬必要之生活費用。
    4.上段編號8.車牌號碼BE-6536 號小客車之燃料稅，每年
      4,800 元部分，業經相對人於聲請更生時自陳，該車原非
      其所有，係原車主公司縮編故轉登記於伊名下，然非其所
      有，現由原車主交慈濟志工供社區環保車之用（消債更字
      卷第65頁），顯係為他人所有之車輛支付稅捐，而支出本
      不應支出之費用，難認相對人此部份之支出屬必要之生活
      費用。
    5.上段編號9.汽機車車齡已超過15年，故障率高，每2 月大
      修1 次，每次1,000 元，每年6,000 元，及編號10.機車維
      護、加油、保養，每月500 元、1,000 至1,500 元或2,00
      0 元不等之部分，不僅未付單據，且兩項支出多有重疊之
      處。再細察相對人所述維修頻率及每次支出情形，可推算
      僅年餘時間，所累積維修費即可購買其他車況較佳之2 手
      車，若立即停止使用，甚至用以清償先前所欠之燃料稅、
      牌照稅，可知相對人此部份所述之維修需求，已超越通常
      舊車之程度，雖難認此項支出有奢侈、浪費之情，相對人
      顯未衡量支出目標適當節流，而放任此部份支出持續消耗
      收入，難認此部份之支出為必要之生活費用。
    6.上段編號12.家庭雜費之部分，以相對人於聲請更生前2 年
      間，平均每月實際收入約12,451元之收入狀況觀之，實無
      再有支出紅白帖、交際費、打齋、法會費用之餘裕，難認
      其屬相對人之必要支出；而早晚清香費用部分雖無法估計
      ，然所費甚微，縱不予認列亦無礙於本件之認定；至初一
      、十五敬果每月500 元之部分，實與伙食費用重複，爰不
      再認列。至次女健保費（每月1,000 元）部分，經查相對
      人之次女呂怡蓉自95年至97年為止申報之之總所得為795,
      802 元（抗告卷第71-73 頁，其97年度總所得305,319 元
      、96年度總所得255,882 元、95年度總所得234,601 元）
      ，其健保費用當可由任職之機關行號扣繳，即無由相對人
      代繳健保費之必要，爰不予認列。
    7.上段編號14.因患有嚴重重聽、退化性關節炎，每週1 次至
      岡山潘老師處保養、刮痧、推拿及往返車資費，每年6,00
      0 元，及編號15.配老花眼鏡1,500 元部分，均乏單據，且
      相對人所求刮痧、推拿等民俗療法，並非針對所患嚴重重
      聽、退化性關節炎之必要治療，難認此部份之支出屬相對
      人生活必要費用。所配老花眼鏡，為一次性之支出，且所
      配時間、地點為何，均乏證明，無以採認，爰不予認列。
    8.上開編號16.相對人配偶呂清楷患有中度視障，視力不佳常
      跌倒及摔破碗、碟、杯子及摔傷藥膏支出每年2,400 元。
      經查，相對人之配偶呂清楷，自85年10月7 日起即患中度
      視障，查95年起迄今均無收入，自96年起符合中低收入戶
      身心障礙者生活輔助資格，每月領取4,000 元生活補助費
      ，有呂清楷之中華民國身心障礙手冊（消債更字卷第55頁
      ）、稅務電子閘門財產調件明細表（抗字卷第19-23 頁）
      、高雄市政府社會局100 年7 月22日高市社局救助字第10
      00059740號函在卷可憑（抗字卷第40頁）在卷可憑，可知
      相對人之配偶呂清楷於相對人聲請更生前之2 年間，為無
      收入且無謀生能力之人，不僅無法分擔未成年之子女呂孟
      芯之扶養義務，尚屬依民法第1115條、第1116條所定需優
      先受相對人、長女呂怡、次女呂怡蓉扶養之人。然相對
      人此部份所列每年2400元之支出，尚非其配偶呂清楷每月
      領取之4,000 元生活補助費所不能支應，當不必由相對人
      支付，爰不予認列。
    9.再查，相對人所列編號3.伙食費每月4,000 元即每年48,
      000 元；編號4.米、油、鹽、醬、味醋等食材支出每年
      3,000元；編號5.水費、電費、瓦斯費與電話費合計每月
      2,500 元或2,700 元；編號11.洗髮精、洗衣粉、沐浴乳、
      洗碗精、清潔劑、牙膏、毛巾、拖鞋、鞋子、襪子、內衣
      褲等日用品支出，每年4,500 元；編號13.家中修繕費：浴
      室、廚房、水龍頭、熱水器、瓦斯爐、廁所沖水故障之水
      電修繕每年3,000 元，所列需求均屬必需，且費用亦屬合
      理，應可認為係相對人與配偶共同生活之必要費用（就上
      開水費、電費、瓦斯費與電話費部份，以較少者為必要，
      而採認其每月支出為2,500元）。
    10.末查，又相對人之三女呂孟芯（78年7 月17日生），於相
      對人97年11月13日聲請更生之時，年僅19歲，是於相對人
      聲請更生前2 年，自屬依民法第1115條、第1116條所定優
      先受其母親即相對人扶養之人。而據相對人先於聲請更生
      時自陳每月扶養未成年子女呂孟芯之支出，約為7,000～
      8,000 元，後於陳報更生方案時則陳述扶養呂孟芯（包參
      加技能檢定、國家考試報名費、書籍費、零用等支出），
      每年約4000元，（消債更字卷第54頁、司執消債更字卷最
      末陳報更生方案），本庭審酌內政部公布之95年度高雄市
      最低生活費為每月10,072元、96年度高雄市最低生活費為
      每月10,708元，97年度高雄市最低生活費為每月10,991元
      ，則自95年11月起至97年10月為止，未成年子女呂孟芯所
      需最低生活費為258,550 元，換算平均每月約需10,773元
      ，仍較相對人陳報之扶養費用為高，則相對人所陳報之扶
      養費，尚非不合理，而有可採之處。復參酌相對人平均每
      月實際收入12,451元，尚需支付上開必要費用，既於陳報
      更生方案時，能將其每月所能供給三女呂孟芯之費用，由
      原聲請更生時之7000元至8000元，降低至每月4000元，可
      知若三女呂孟芯配合、支援相對人還款，相對人盡最大之
      努力，得僅以每月4000元之費用扶養呂孟芯，是此部份之
      支出，以每月4000元之範圍，為受相對人扶養之三女呂孟
      芯之必要生活費用數額。
    11.承上各節，縱使相對人不分別計算自己與受其扶養配偶呂
      清楷之必要生活費用，而僅以必要共同生活費用之方式，
      吸收計算自己與受其扶養之配偶呂清海於聲請更生前2 年
      間之必要生活費用，另僅以遠低於內政部公布之最低生活
      費用之每月4000元定受其扶養之三女呂孟芯之必要生活費
      用，合計相對人於聲請清算前2 年自己及依法應受其扶養
      者所必要生活費用之數額仍高達273,000 元（計算式：〔
      48000 ＋3000＋2500×12＋4500＋3000＋4000×12〕×2
      ＝273000），對照相對人於聲請更生前2 年之可處分所得
      ，既僅有251,563 元，顯然不足支應。衡諸上情，可知相
      對人雖曾於陳報更生方案時，自陳可按月償還4,320 元云
      云，應係高估其每月可處分之所得為薪資17,280元，並按
      月領有殘障津貼3,000 元，共20,280元所致，實則以本院
      調查結果觀之，相對人若無他人資助或另受其子女扶養，
      縱盡其最大努力，亦無餘裕可供還款，前所陳報之更生方
      案，亦不可行，已堪認定。是本件抗告人雖主張：相對人
      每月支出12,000元租用其長女名下之不動產，有違常理，
      又未說明其配偶有無共同分攤子女扶養費用，且受其扶養
      之子女呂孟芯，迄今已滿20歲，不屬於有受扶養必要之人
      ，其既曾提出願按月清償4,320 元之更生方案，且每月薪
      資收入達20,280元，則扣除內政部公佈之100 年度高雄市
      最低生活費每人每月10,033元，相對人應仍有還款之能力
      ，實應盡其最大能力、誠意，提出清償額度及方法云云，
      實與實情不符，而不可採。
四、綜上所述，相對人於聲請更生前2 年自己及依法應受其扶養
    者所必要生活費用之數額達273,000 元，則人聲請更生前2
    年間，可處分所得扣除自己及依法應受其扶養者所必要生活
    費用之數額，早已入不敷出（計算式：251,563 －273,000
    ＝-21,437 ），而本件相對人之全體普通債權人未獲任何分
    配，即分配總額雖為0 元，仍未低於抗告人聲請清算前2 年
    間，可處分所得扣除自己即依法應受其扶養者所必要生活費
    用之數額。原審裁定相對人應予免責，並無違誤。抗告意旨
    指摘原裁定不當，求予廢棄，為無理由，應予駁回。
五、據上論結，本件抗告為無理由，爰依消費者債務清理條例第
    15條，民事訴訟法第495條之1第1項、第449條第1項、第95
    條、第78條，裁定如主文。
中    華    民    國   100    年    10    月    31    日
              民事第一庭審判長法  官  謝肅珍
                              法  官  管安露
                              法  官  張凱鑫
上為正本係照原本作成。
對本裁定除有涉及法律見解且具有原則上之重要性者外，不得再
抗告。如提再抗告，應於裁定送達後十日內，以書狀向本院提出
再抗告，並繳納再抗告費新台幣1000元。
中    華    民    國   100    年    10    月    31    日
                              書記官  莊琇晴